臺灣桃園地方法院民事判決　　　　　　　 96年度保險字第7號
原　　　告　甲○○
訴訟代理人　彭國良律師
被　　　告　新光人壽保險股份有限公司
法定代理人　乙○○
訴訟代理人　丙○○
上列當事人間給付保險金事件，經本院於民國96年7 月31日言詞
辯論終結，判決如下：
    主  文
被告應給付原告新台幣壹佰參拾萬元，及自民國九十六年五月十
六日起至清償日止，按週年利率百分之五計算之利息。
訴訟費用由被告負擔。
本判決第一項於原告以新臺幣肆拾參萬元供擔保後，得假執行。
但被告如以新臺幣壹佰參拾萬元為原告預供擔保，得免為假執行
。
    事  實
甲、原告方面：
一、聲明：如主文第1 項所示，並陳明願供擔保，請准宣告假執
    行。
二、陳述：
  (一)原告之夫古國旺於民國81年3 月2 日及87年8 月18日以自己
    為要保人暨被保險人，向被告投保如附表所示之保險，均指
    定原告為受益人。
  (二)依被保險人古國旺與被告所簽訂如附表編號1 所示新光綜合
    保障契約書第7 條約定：「被保險人於本附約有效期間內遭
    受第4 條約定的意外事故，自意外傷害事故發生之日起180
    日以內死亡者，本公司按下表規定給付『身故保險金』」，
    即被保險人古國旺若於保險期間意外死亡，被告應給付身故
    保險金30萬元。又依如附表編號2 所示之新光平安意外傷害
    保險附約條款第9 條約定：「被保險人於本附約有效期間內
    遭受第3 條約定的意外傷害事故，自意外傷害事故發生之日
    起180 日以內死亡者，本公司按本附約之保險金額給付『意
    外身故保險金』」，即被保險人古國旺若於保險期間意外死
    亡，被告應給付身故保險金100 萬元。
  (三)查被保險人古國旺於94年5 月16日22時許因一氧化碳中毒意
    外而窒息死亡，故依上揭保險契約之約定，被告應給付原告
    新光平安意外傷害保險附約保險金100 萬元及新光綜合保障
    附約保險金30萬元，合計130 萬元，被告迄未給付，爰依保
    險契約之約定請求判決如主文所示。
四、證據：提出要保書2 件、新光平安意外傷害保險附約條款1
    件、新光綜合保障附約條款1 件、相驗屍體證明書1 件、新
    光人壽保險股份有限公司函1 件、郵局存證信函暨其收件回
    執各1 件（均為影本）為證。
乙、被告方面：
一、聲明：原告之訴駁回，如受不利判決，願供擔保請准宣告免
    為假執行。
二、陳述：
  (一)所謂「意外傷害事故」係指被保險人於本附約有效期間內，
    因遭受意外傷害事故，致其身體蒙受傷害而致殘廢或死亡。
    前款所稱意外事故，指非由疾病引起之外來突發事故，而所
    謂「外來突發事故」，則係指自身以外之事故，且事發突然
    無法防範者而言，必須包含三要素：一為外來的，即限定引
    起事故之原因出於自身以外之事故；二為突發的，即外在環
    境急速的變化，以致不可預期或出乎預料之外；三為發生原
    因必須非為疾病因素，必須滿足此三項條件，始能謂係非由
    疾病引起之外來而突發之事故。原告既主張事故之發生係出
    於意外，則對此一有利於己之事實，自應依法負舉證責任，
    實務上均認此「意外傷害事故」之舉證責任應由原告負擔。
    故原告應直接證明其是否為意外死亡，而非是否為自殺死亡
    。
  (二)古國旺係94年5 月16日始被發現死亡於其居所之浴室內，故
    死亡時間無法斷定，亦無現場目擊證人。依其房東即訴外人
    黃雲彩所言其每月8 日到期之房租會以電話主動聯絡，故可
    約知其死亡日為同年4 月8 日至5 月16日間，依4 、5 月之
    氣候，衡之常情一般人應會打開部分窗戶以利空氣流通，窗
    戶均緊閉與常理不合，且依訴外人黃文亮所繪製之現場圖「
    五斗櫃、梳妝台、衣櫃劃圈的地方為有燒黑的紙張與雜物」
    ，該燃燒並未產生災害，則為何會分布在不同地方，且燃燒
    亦需相當之時間，古國旺全無警覺，亦顯不合理。查造成一
    氣化碳中毒之原因甚多，非必因系爭保險契約所約定之意外
    傷害事故所致。法醫對死者死亡之看法：「因死者浴室是使
    用電熱水器，故死者吸入一氧化碳之來源有可能來自屋內曾
    有燃燒過之物體」。房東黃雲彩亦稱開門時，員警開燈有看
    到梳妝台角落有電線短路的火花，在角落有燒灼的痕跡，等
    到清理時才發現有紙張及雜物被燒掉等語，足認死亡現場確
    曾有物體燃燒之情形。衡諸一般情形，物體本身並不會自燃
    ，故原告須就該一氣化碳之產生係外來且突發為舉證。
  (三)查桃園縣政府警察局楊梅分局處理相驗案件初步調查報告暨
    報驗書中死亡經過一欄所載為：「死者古國旺疑似在租屋處
    摔倒後，昏迷死亡」，經檢察官及法醫現場勘查後，檢察官
    在相驗屍體證明書上記載為「不詳」，法醫解剖鑑定後，也
    對古國旺死亡原因無法判斷，而在相驗屍體證明書上死亡方
    式未為勾選。本件相驗屍體證明書上既未勾選意外，當然係
    因檢察官對於古國旺的死亡認不符意外要件或對事實有所疑
    慮，以致無法做任何死亡方式之認定。
三、證據：提出桃園縣政府警察局楊梅分局處理相驗案件初步調
    查報告暨報驗書1 件、相驗屍體證明書2 件、現場圖1 件、
    法醫研究所 (94) 醫鑑字第0915號鑑定書節本1 件、臺灣桃
    園地方法院檢察署檢察官相驗報告書1 件（均為影本）為證
    ，並聲請調閱臺灣桃園地方法院檢察署94年度相字第867 號
    相驗案卷。
    理  由
壹、程序方面：
    按因契約涉訟者，如經當事人定有債務履行地，得由該履行
    地之法院管轄，民事訴訟法第12條定有明文。本件被告之主
    事務所及主營業所雖係在台北市中正區，惟依要保人古國旺
    與被告約定因系爭保險契約涉訟時，以要保人住所所在地地
    方法院為管轄法院，有如附表所示保險契約2 件在卷可稽，
    查本件要保人古國旺之最後住所地在本院轄區之桃園縣楊梅
    鎮，本院應有管轄權，合先敘明。
貳、實體方面：
一、本院判斷：
  (一)原告之夫古國旺先後於民國81年3 月2 日及87年8 月18日以
    自己為要保人暨被保險人，向被告投保如附表所示吉祥如意
    終身壽險及新防癌終身壽險（下稱系爭保險契約），並分別
    附加新光綜合保障附約、新光平安意外傷害保險附約（下稱
    系爭保險附約），均指定原告為受益人。依所訂新光綜合保
    障附約條款第4 條及新光平安意外傷害保險附約條款第3 條
    約定，系爭保險附約所稱之意外傷害事故，指非由疾病引起
    之外來突發事故。嗣古國旺於94年5 月16日下午22時許被發
    現在桃園縣楊梅鎮○○○街2-1 號租屋處因一氧化碳中毒窒
    息死亡等事實，為兩造所不爭執，並有系爭保險契約之要保
    書、附約條款、相驗屍體證明書（均為影本）在卷可稽（見
    本院卷第6- 20 頁），堪信為真實。
  (二)原告主張被保險人古國旺因意外死亡，請求被告給付保險金
    ，惟為被告所否認，並以前詞置辯，經查：
    1.按當事人主張有利於己之事實者，就其事實有舉證之責任
      ；民事訴訟法第277 條定有明文。而主張法律關係存在之
      當事人，僅須就該法律關係發生所須具備之特別要件，負
      舉證之責任，至於他造主張有利於己之事實，應由他造舉
      證證明（最高法院48年台上字第887 號判例要旨參照）。
      次按人之傷亡有出於內在原因，亦有出於外在原因，內在
      原因係指器官老化疾病及細菌感染而言，外在原因係指內
      在原因以外之一切事由。故凡事故不屬於內在原因者，除
      非保險契約特予除外，否則均應屬意外保險承保範圍內。
      ，職此，若意外保險契約之受益人，已能證明保險人之死
      亡非屬內在原因者，即應認為受益人已盡舉證責任。
    2.查本件被保險人古國旺於94年5 月16日22時許，在桃園縣
      楊梅鎮○○○街2-1 號租居處，因一氧化碳中毒窒息死亡
      之事實，業經臺灣桃園地方法院檢察署檢察官相驗並經法
      務部法醫研究所鑑定屬實在案，有臺灣桃園地方法院檢察
      署相驗屍體證明書及法務部法醫研究所鑑定書附於臺灣桃
      園地方法院檢察署相驗案卷可稽（見臺灣桃園地方法院檢
      察署相驗卷第33-36 、48頁）。是被保險人古國旺之死亡
      係肇因於一氧化碳中毒所致之外來事故，而非內在原因之
      器官老化疾病及細菌感染甚明。
    3.又依法務部法醫研究所鑑定書對死者死亡之看法：「…(三)
      因死者浴室是使用電熱水器，故死者吸入一氧化碳之來源
      有可能來自屋內曾燃燒過之物體。(四)假如屋內不曾有燒碳
      之跡象，死亡方式應為意外死。」；鑑定結果為：「死因
      為一氧化碳中毒，死亡方式有可能為意外死。」，有法務
      部法醫研究所鑑定書附相驗卷可稽（見同上相驗卷第33-3
      6 頁）；再參照證人即發現被保險人古國旺死亡之房東黃
      雲彩於警詢及檢察官調查時證述：發現死者（古國旺）著
      短褲上身赤裸趴躺在浴室內，水在流動，屋內燈光因跳電
      而不亮，經將總開關電源打開，發現屋內插座有多條電器
      用品起火燃燒、梳粧台的插座有燒掉，梳粧台角落有電線
      短路的火花，在角落有燒灼的痕跡，清理時發現在衣櫥及
      梳粧台上有紙張被燒掉，衣櫥、梳粧台、小五斗櫃有燒黑
      的痕跡，…。」（見桃園地方法院檢察署相驗卷第6 頁、
      16、41頁）之證詞，及臺灣桃園地方法院檢察署檢察事務
      官勘驗現場「在角落有發現二處有電線走火燒灼的痕跡」
      （見相驗卷第39頁94年8 月4 日勘驗筆錄）等情，均顯示
      電線走火燒灼之痕跡，現場並無發現有燒碳之跡象，原告
      主張被保險人古國旺係意外死亡，足堪採信。
    4.綜上所述，被保險人古國旺之死亡係肇因於一氧化碳中毒
      之外來、突發原因，且為其死亡之直接、單獨原因，而非
      內在疾病之原因所致，應認原告已就給付保險金給付請求
      權之發生要件已盡舉證責任。被告抗辯原告未舉證證明一
      氧化碳之產生係外來且突發云云，委無可採。
  (三)按「被保險人於本附約有效期間內遭受第4 條約定的意外事
    故，自意外傷害事故發生之日起180 日以內死亡者，本公司
    按下表規定給付『身故保險金』」、「被保險人於本附約有
    效期間內遭受第3 條約定的意外傷害事故，自意外傷害事故
    發生之日起180 日以內死亡者，本公司按本附約之保險金額
    給付『意外身故保險金』」，分別為如附表編號1 、2 所示
    系爭保險附約第7 條、第9 條所明定。本件被保險人古國旺
    既因意外事故死亡，被告自應依約給付身故保險金，並給付
    法定遲延利息。原告依系爭保險附約之法律關係，請求被告
    給付保險金計130 萬元（100 萬＋30萬＝130 萬），及自起
    訴狀繕本送達翌日即96年5 月16日起至清償日止，按年息5
    ％計算之利息，為有理由，應予准許。
  (四)兩造分別陳明願供擔保，聲請宣告假執行或免為假執行，核
    無不合，爰分別酌定相當擔保金額准許之。
二、本件事證已臻明確，兩造其餘主張陳述及所提證據，經核與
    本件判決之結果均無影響，爰不另一一論述，併此敘明。
三、據上論結，本件原告之訴為有理由，依民事訴訟法第78條、
    第390 條第2 項、第392 條第2 項，判決如主文。
中　　華　　民　　國　　96　　年　　8 　　月　　14　　日
                  民事第二庭    法　官　蔡寶樺
以上正本係照原本作成
如對本判決上訴，須於判決送達後20日內向本院提出上訴狀
中　　華　　民　　國　　96　　年　　8 　　月　　14　　日
                    　　　　　　書記官　謝至菁
┌───────────────────────────────────────────┐
│附表：                                                               96年度保險字第7號│
├─┬──────────┬─────┬─────────┬────┬─────────┤
│編│保險契約名稱及其保單│ 保險金額 │保險期間          │受益人  │備              註│
│號│號碼                │（新臺幣）│                  │        │                  │
├─┼──────────┼─────┼─────────┼────┼─────────┤
│１│吉祥如意終身壽險    │30萬元    │自81年3 月2 日起至│甲○○  │新光綜合保障附約30│
│  │（保單號碼TN46396 ）│          │101 年3 月1 日止  │        │萬元              │
├─┼──────────┼─────┼─────────┼────┼─────────┤
│２│新防癌終身壽險      │50萬元    │自87年8 月19日起至│甲○○  │新光平安意外傷害保│
│  │（保單號碼GOH86645）│          │102 年8 月18 日 止│        │險附約100 萬元    │
└─┴──────────┴─────┴─────────┴────┴─────────┘
